臺灣高等法院高雄分院刑事判決　　　　 94年度上易字第598號
上　訴　人　臺灣高雄地方法院檢察署檢察官
上　訴　人
即　被　告　甲○○
上列上訴人因被告業務侵占案件，不服臺灣高雄地方法院94年度
易字第595 號中華民國94年7 月27日第一審判決（起訴案號：臺
灣高雄地方法院檢察署94年度偵字第3041號），提起上訴，本院
判決如下：
    主  文
原判決撤銷。
甲○○無罪。
    理  由
一、公訴意旨略以：被告甲○○係富家通不動產仲介經紀股份有
    限公司（以下簡稱：富家通公司）業務員，負責推展仲介業
    務及代收仲介費用繳回公司等業務，為從事業務之人。竟意
    圖為自己不法之所有，經富家通公司許可，至客戶張玉華位
    於屏東縣屏東市○○路12號住處，收取仲介費用新臺幣（下
    同）400,000 元後，將該筆仲介款變易持有為所有之意，擅
    自挪用而侵占入己，因認被告涉犯刑法第336 條第2 項之業
    務侵占罪嫌。
二、按犯罪事實應依證據認定之，無證據不得認定犯罪事實，刑
    事訴訟法第154 條第2 項定有明文。又認定犯罪事實所憑之
    證據，雖不以直接證據為限，間接證據亦包括在內；然而無
    論係直接或間接證據，其為訴訟上之證明，須於通常一般之
    人均不致有所懷疑，而得確信其為真實之程度者，始得據為
    有罪之認定，倘其證明尚未達到此一程度，而有合理性之懷
    疑存在時，即難為有罪之認定。再者，告訴人之告訴係以使
    被告受刑事訴追為目的，是其陳述是否與事實相符，仍應調
    查其他證據以資審認，此有最高法院52年台上字第1300號、
    76年度台上字第4986號判例可資參照。再者，刑法第336 條
    第2 項之業務侵占罪之成立，除須行為人有侵占之行為外，
    並須其主觀上有不法所有之意圖，否則，即難論以侵占罪名
    ，此觀刑法第336 條第2 項之規定自明。
三、本件公訴人認被告涉有前開侵占罪嫌，係以被告承認未將收
    取之款項交回、告訴人公司之指訴、證人溫嘉雄之證供暨有
    委託銷售契約書、不動產買賣契約書、收據及律師函各1 份
    為其主要論據。訊據上訴人即被告固供承有向案外人張玉華
    收取400,000 元，並於94年1 月間予以花用之事實，惟堅詞
    否認有何之犯行，辯稱：其於收取本筆款項之前，有向其主
    管溫嘉雄報告，經其同意後始前往收取，並於收得款項後，
    有向溫嘉雄表示因對富家通公司之佣金計算方式有疑義，故
    須至佣金計算方式確定，再將款項交回富家通公司；至94年
    1 月間，因其與配偶間之婚姻問題，及小孩生活費問題，而
    將該筆款項先行花用，其並非侵占等語。
四、經查：
  (一)被告於93年10月6 日向委託人張玉華收取400,000 元之事實
    ，已經被告承認在卷，並被告所出具之收據1 份可參（見發
    查卷第9 頁）。惟被告於前去向張玉華收款之前，即曾以電
    話事先向其任職時之主管即富家通公司處長溫嘉雄告知，已
    經證人溫嘉雄在本院審理中具結證人明確（見本院卷第47頁
    ），是被告並非擅自前往向張玉華收本件款項甚明。
  (二)張玉華委託富家通公司出售之土地，由被告、張薌仲介以
    總價174,045,401 元出售，有不動產買賣契約書可參（見發
    查卷6 頁），而本件之佣金應由買賣雙方依上述金額各給付
    0.5%（即全部為1%）給富家通公司，此為被告及告訴人公司
    所是認，故富家通公司應收取之佣金金額應為1,740,454 元
    ，但依告訴人公司所提出之分配計算表（見本院卷第61頁）
    ，其所收取之金額實際為1,740,227 元，且該款項已全部收
    到。
  (三)上述佣金之分配方式，依告訴人公司主張之計算方式（見偵
    查卷19至20頁）為：
  1.總佣收金額－[ 總佣收金額×40% （公司管銷費用）]=計算
    買賣雙方業務員獎金之基準金額。
  2.計算買賣雙方業務員收獎金之基準金額×60% （賣方業務員
    獎金可得分配之比例）= 計算賣方業務員獎金之基準金額。
  3.計算賣方業務員獎金之基準金額－5%（發票稅額）－1 ％（
    公基金）=應作分配之賣方業務員獎金總金額。
  4.（應作分配之賣方業務員獎金總金額×賣方業務員間約定分
    配之比例）－公司代扣所得稅額= 賣方業務員個人應得之獎
    金。
    而因本件賣方業務員除被告外，尚有張薌1 人，其與被告
    間約定之分配比例為被告60% ，張薌40% ，故依上述方式
    及告訴人公司所收取之1,740,227 元計算結果，被告應得之
    金額為354,231 元，扣除所得稅後為318,808 元。
  (四)被告則主張上述5%發票稅金，不應由其負擔，且其與張薌
    間約定之分配比例應為被告65% ，張薌35% ，故其應得金
    額為403,210 元（依告訴人公司所收取之1,740,227 元計算
    ），可見其與告訴人公司間就本件之佣金分配及計算方式，
    確有爭議存在。再者，被告在本件之前，即曾因發票稅金應
    否由業務員負擔一事，與證人溫嘉雄發生爭執；且曾在收取
    款項後，以電話向溫嘉雄表示對告訴人公司不信任等情，業
    經證人在本院審理中具結證述明確（見本院卷第48頁、第52
    頁），可見被告與告訴人公司就發票稅金應由何人負擔部分
    ，確有爭議存在，並因而影響被告與告訴人公司之互信基礎
    。而扣留其認應分配佣金403,210 元中之400,000 元，主觀
    上並無不法意圖，本件係佣金之分配計算之爭議，純屬民事
    糾葛。
  (五)告訴人公司雖提出業績分配表（見發查卷第11頁），以證明
    被告與張薌間約定之分配比例為被告60% ，張薌40% ；
    惟因被告與告訴人間就本件之佣金分配方式，確有爭議存在
    ，已如前述，且本件縱依告訴人所主張之佣金分配方式，被
    告所收取之400,000 元中之大部分金額，亦應歸被告所得，
    況被告與告訴人公司就本件佣金分配方式確有爭議，自難以
    被告未將所收取之佣金繳回告訴人公司，即認其主觀上有不
    法所有之意圖，
  (六)綜上所述，被告前開所辯，應屬可採，從而公訴人所持之前
    開論據，均無法採為認定被告犯罪之證據；此外，復查無其
    他積極證據足資證明被告有何侵占之犯行，其犯罪自屬不能
    證明。
五、原審未詳為推求，遽為論罪科刑之判決，即有未恰，被告執
    此聲明上訴，指摘原判決不當，為有理由，應由本院將原判
    決撤銷改判，並為被告無罪之判決。
據上論結，應依刑事訴訟法第369條第1項前段、第364條、第301
第1項，判決如主文。
本案經檢察官陳建年到庭執行職務。
中　　華　　民　　國　　94　　年　　10　　月　　25　　日
                  刑事第三庭    審判長法  官  周賢銳
                                      法  官  謝宏宗
                                      法  官  黃仁松
以上正本證明與原本無異。
不得上訴。
中　　華　　民　　國　　94　　年　　10　　月　　25　　日
　　　　　　　　　　　　　　　　　　　書記官  馬蕙梅
